【裁判字號】    89,易,3536
【裁判日期】    920630
【裁判案由】    詐欺
【裁判全文】
臺灣臺中地方法院刑事判決                        八十九年度易字第三五三六號
    公  訴  人  臺灣台中地方法院檢察署檢察官
    被      告  甲○○
                乙○○
    共      同  陳克城律師
    選任辯護人
右列被告因詐欺案件，經檢察官提起公訴（八十九年度偵字第五九七一號），本院判
決如左：
    主  文
甲○○、乙○○共同意圖為自己不法之所有，而侵占對於業務上所持有之物，各處有
期徒刑捌月。
    事  實
一、甲○○於民國八十七年一月間以分期付款之方式，購買車牌號碼Ｍ八－七九五九
    號自小客車一輛，總價新台幣（下同）一百六十五萬元，並向富邦產物保險股份
    有限公司（以下簡稱富邦產物保險公司）投保竊盜損失險。後於同年十一月二十
    三日三時許在台中巿中港路與均安街口發現失竊，而委由其胞兄乙○○向富邦產
    物保險公司中區汽車保險理賠部之鄭錫村洽辦理賠手續，獲賠償損失四十萬五千
    五百五十八元；乙○○因此代立讓與契約書一份，將此輛自小客車之所有權利讓
    與富邦產物保險公司，另代立切結書一份保證領款後接到尋獲該車之通知時，立
    即轉告該公司，並願負協助領回之義務。乃至八十八年四月間，乙○○在南投縣
    內某處發現甲○○所失竊之該部自小客車，其等均明知依上開讓與契約書及切結
    書之約定，已歸富邦產物保險公司所有，應將車輛交還該產物保險公司，竟基於
    意圖為自己不法所有之犯意聯絡，由乙○○逕行取回交給甲○○，而共同據為己
    有。復為達到其等侵占此部車輛加以用益之目的，乙○○於八十八年十月間，將
    其在南投縣草屯鎮○○路上之元嘉汽車股份有限公司擔任業務員於業務上所持有
    之物，即受吳道君委託辦理註銷Ｂ四－七九六七號自用小客車車籍所交付之車牌
    兩面、行車執照一枚，與甲○○共同基於意圖為自己不法所有之犯意聯絡，侵占
    入己；而將車牌改懸掛在該Ｍ八－七九五九號車身上，行車執照則留供將來應付
    警方查驗之用。嗣因甲○○將該輛已改懸掛車號Ｂ四－七九六七號車牌之自小客
    車借給不知情之前女友葉春蘭使用（葉春蘭業經檢察官另為不起訴處分確定），
    葉春蘭駕駛於八十九年四月十二日二十三時許行經台中市○區○○路與文昌東三
    街口時為警攔檢，經出示Ｂ四－七九六七號自用小客車之行車執照，被警員發覺
    車身號碼、引擎號碼俱與所懸掛之車牌不符，且Ｍ八－七九五九號自小客車已經
    申報失竊，方進而查悉上情。
二、案經台中巿警察局第五分局報請臺灣台中地方法院檢察署檢察官偵查起訴。
    理  由
一、被告二人經本院訊問後，乙○○矢口否認前開與甲○○共同侵占等犯行，辯稱該
    車失竊後由他陪同甲○○向富邦產物保險公司之鄭錫村洽辦理賠手續，非他個人
    獨自辦理，至八十八年四月間在南投縣內某處發現甲○○失竊之車輛，即直接取
    回交給其弟，此後未再過問；而吳道君所有之Ｂ四－七九六七自小客車因遭九二
    一地震壓毀，才交付行車執照及車牌託他報廢車輛，但因缺少吳道君之國民身分
    證致無法辦理，遂託甲○○將行車執照及車牌轉交給吳道君，但不知甲○○竟留
    供己用云云。至甲○○雖坦承乙○○將車輛交給他後，經他據為己有，並將吳道
    君之行車執照及車牌兩面，也留供己用；然別另供述當初之理賠手續乃其個人與
    鄭錫村辦理，Ｂ四－七九六七號車牌及行車執照確為乙○○託他轉交給吳道君，
    而其未遵照辦理云云。惟查：
    (一)被告甲○○之Ｍ八－七九五九號自小客車失竊後，乃被告乙○○向富邦產物保
      險公司之鄭錫村洽辦理賠手續，而獲得賠償四十萬五千五百五十八元，被告乙
      ○○並代立讓與契約書、切結書各一份。上開事實不僅有證人鄭錫村所提出相
      關之理賠資料（見偵查卷第二八－四四頁）在卷可查；並經證人鄭錫村於最初
      警訊時明確證述他不識被告甲○○，但認識甲○○之胞兄即被告乙○○，此因
      本件理賠手續均為被告乙○○出面辦理，當面與他接洽，且所有理賠相關文件
      皆為被告乙○○所簽立（見偵查卷第十六－十七頁）。至證人鄭錫村後於八十
      九年五月十五日檢察官偵訊時，雖改稱被告二人一同前去辦理云云（偵查卷第
      九六頁背面第十二、十三行）；但比較其先後之證詞，前者直言不識被告甲○
      ○，並且明確具體地敘述被告乙○○前去辦理之相關過程，尤其被告甲○○於
      警訊時也曾供述：當初被告乙○○全權處理其失車情事（見偵查卷第十一頁第
      四、五行），顯較後者可採。故與證人鄭錫村洽辦理賠手續者，應僅被告乙○
      ○一人而已；被告等言由乙○○陪同甲○○前去，而由被告甲○○獨自辦理云
      云，應非事實。
    (二)前開失竊之Ｍ八－七九五九號自小客車後於八十八年四月間為被告乙○○在南
      投縣內某處發現，而取回交給被告甲○○乙節，經本院隔離訊問被告二人，所
      言互核相符（見本院八十九年十二月六日審理筆錄），可以採信。然依前述讓
      與契約書、切結書之約定（見偵查卷第三四、三五頁），此輛自小客車之所有
      權利已讓與富邦產物保險公司，被告甲○○並保證領款後接到尋獲該車之通知
      時，立即轉告該公司，願負協助領回之義務；上開契約書及切結書復為被告乙
      ○○代甲○○所訂立，故被告二人均相當明瞭該輛自小客車已屬富邦產物保險
      公司所有，取回後應交還該公司。
    (三)參照前開已經得證之事實，被告乙○○代甲○○與鄭錫村洽辦理賠手續，代立
      讓與契約書、切結書，轉讓該輛自小客車之所有權利，富邦產物保險公司因而
      理賠四十萬五千五百五十八元。在此等事實下，參酌常情，被告乙○○即便發
      覺此部自小客車，也無須費事自力取回，通知富邦產物保險公司前去處理即可
      。再觀其為胞弟全權處理失竊之理賠事宜，顯見兄弟間之感情並非疏離，則被
      告甲○○並未將車輛返回富邦產物保險公司，被告乙○○必然知悉，可其等又
      均相當明瞭該輛自小客車已屬富邦產物保險公司所有，業見前述。尤其被告甲
      ○○曾於八十九年四月十三日檢察官初次偵訊時，供述被告乙○○將車輛取回
      交給他後，曾偶而向他借車使用等語（見偵查卷第六六頁第七、八行），並無
      不可採信之處。故被告乙○○於八十八年四月間在南投縣境內發現該車後，顯
      然基於意圖為自己不法所有欲加侵占之犯意，而私自取回車輛。然被告甲○○
      於八十八年十月間向其不知情之前女友葉春蘭借用車庫停放取回之車輛，並同
      意葉春蘭用車；葉春蘭後來駕駛此車於八十九年四月十二日二十三時許行經台
      中市○區○○路與文昌東三街口時為警攔檢，出示被告甲○○所交付之Ｂ四－
      七九六七號自用小客車行車執照後，經警查知該車所懸掛之Ｂ四－七九六七號
      車牌與車身引擎號碼不符等過程，也有證人葉春蘭於警、偵時之證詞可憑。則
      被告二人當初取回該部自小客車後，顯即基於意圖為自己不法所有之共同犯意
      聯絡，將之據為己有。
    (四)Ｂ四－七九六七號之車牌兩面及行車執照一枚乃吳道君所有，此有「車籍作業
      系統－查詢認可資料」一紙及該枚行照影本在卷可悉（見偵查卷第二三、二四
      頁）。惟證人葉春蘭於八十九年四月十三日警訊時表示不知此二面車牌之來源
      ，不認識吳道君，行照也是被告甲○○所交付（見偵查卷第十五頁）；被告甲
      ○○於同日警訊時則一再陳述此兩面車牌之來源應求諸被告乙○○始能明瞭，
      他既不認識吳道君，與之也無任何關係（見偵查卷第十－十二頁）；而證人吳
      道君於同日警訊時證述他不識甲○○、葉春蘭，更不知何以其所有之兩面車牌
      懸掛在他人之車輛上（見偵查卷第十八－十九頁）；即同日被告甲○○為檢察
      官偵訊時，仍將此二面車牌之來源問題推給被告乙○○（見偵查卷第六五頁背
      面最後一行－第六六頁）。若非事實，其等當不致於最初陳述時，一致供稱互
      不相識，毫無關係。則此二面車牌之所以懸掛在原Ｍ八－七九五九號自小客車
      之車身上，斷非緣於被告甲○○與證人吳道君間任何交易所致，故證人吳道君
      後於八十九年五月十五日檢察官偵訊時一改前詞，證稱他於八十八年十月間將
      遭九二一地震壓毀之Ｂ四－七九六七號自小客車讓與給被告甲○○，併將行車
      執照交給甲○○之說法（見偵查卷第九五頁背面－九六頁），難期屬實。反之
      ，被告乙○○於八十九年四月二十四日初次受檢察官訊問時（被告乙○○並未
      經警方約詢），所供述他有一位吳姓友人之車輛因九二一地震被壓毀，因乏吳
      先生之國民身分證而未辦理報廢，他遂將車牌交給被告甲○○等語（見偵查卷
      第七六頁），既符合被告甲○○初始即一再強調Ｂ四－七九六七號車牌兩面之
      來源應求諸被告乙○○之供述，也能合理解釋何以被告甲○○與證人吳道君毫
      不相干，卻懸掛其車牌之現象，應為事實無誤。被告乙○○復於本院審理時闡
      明當時他在南投縣草屯鎮○○路上之元嘉汽車股份有限公司擔任業務員，因而
      受證人吳道君所託代辦註銷車籍之手續（見本院九十二年六月十八日審判筆錄
      ）。則歸根究底，Ｂ四－七九六七號之車牌兩面及行車執照一枚乃被告乙○○
      於業務上所持有之物。
    (五)被告二人共同侵占原車號Ｍ八－七九五九號自小客車，卻因此車前已報警失竊
      ，駕用在外，極易為警查獲，無法正常用益。今本為被告乙○○業務上所持有
      之Ｂ四－七九六七號車牌兩面及行車執照一枚，實際上卻分別懸掛在該Ｍ八－
      七九五九號之車身，及由被告甲○○交付葉春蘭使用。很明顯地，被告二人為
      遂行其等侵占該輛自小客車加以用益之目的，復共同基於意圖為自己不法所有
      之犯意聯絡，將被告乙○○因業務上所持有之物，即證人吳道君委託被告乙○
      ○辦理註銷車籍所交付之Ｂ四－七九六七號車牌兩面及行車執照一枚，均據為
      己有。故即令被告均辯稱當初因缺乏吳道君之國民身分被告證，致無法辦理註
      銷，被告乙○○遂託甲○○將行車執照及車牌轉交給吳道君，惟被告甲○○卻
      留供己用，而與被告乙○○無關云云，本院仍無從為有利於被告乙○○之判斷
      。
    (六)綜合前述，被告共同侵占已屬富邦產物保險公司所有之Ｍ八－七九五九號自小
      客車，為遂行侵占上開車輛加以用益之目的，繼之共同侵占被告士文於業務上
      所持有Ｂ四－七九六七號車牌兩面及行車執照一枚等犯行，事證明確，足可認
      定。
二、核被告二人所為，均犯刑法第三百三十五條第一項之侵占罪、同法第三百三十六
    條第二項之業務侵占罪；由於Ｂ四－七九六七號車牌兩面及行車執照一枚乃被告
    乙○○於業務上所持有之物，侵占此等物品之行為，即非公訴人所論之刑法第三
    百三十五條第一項侵占罪，應為同法第三百三十六條第二項之業務侵占罪，故起
    訴法條應予變更。被告等就上開所犯二罪，具有犯意聯絡及行為分擔，為共同正
    犯。又所犯二罪間，具有方法、目的之牽連關係，為牽連犯，依刑法第五十五條
    ，應從重按刑法第三百三十六條第二項之業務侵占罪論科。爰審酌Ｍ八－七九五
    九號自小車為被告共同侵占時，仍有相當之價值，惟被告甲○○已賠償富邦產物
    保險公司之損失，雙方達和解，有和解書一份在卷可稽，及其等犯罪之動機、目
    的、手段、方法、犯後態度等一切量狀，而分別量處如主文所示之刑。
三、至公訴意旨別謂：被告等明知Ｍ８--七九五九號自用小客車並未失竊，卻於八十
    七年十一月二十三日，由甲○○前往台中市警察局第一分局民權派出所向承辦員
    警申報於當日在台中市○○路與均安街口失竊，並由乙○○據此向富邦產物保險
    公司中區汽車保險理賠部辦理理賠手續，使富邦產物保險公司陷於錯誤而給付理
    賠金四十萬五千五百五十八元；尚共同涉有刑法第一百七十一條之未指定犯人誣
    告罪及同法第三百三十九條第一項之詐欺取財罪部分。查公訴意旨之所以認為被
    告等涉嫌上開罪名，無非是緣於被告甲○○對於尋獲車輛之時間，前後供述反覆
    不一，並質疑被告乙○○曾任汽車推銷員，具有車輛方面之專業知識，豈可能會
    未經查證即貿然取回車輛，而認定該車從未失竊，被告即不無上述未指定犯人誣
    告、詐欺取財等罪嫌。被告則均堅決否認，一致辯稱確實失竊，當初並無謊報或
    詐領保險金等語。經查：此部分判斷之關鍵在於該輛Ｍ８--七九五九號自小客車
    當初曾否失竊。然本案有利、不利被告之所有證據方法，業經本院於先前之篇幅
    中一一論述，卻未見足資證明「並未失竊」之積極證據。固然公訴人之懷疑，非
    無見地。但不論被告就此部分被訴情節之供述是否反覆、矛盾，其等有無未指定
    犯人誣告、詐欺取財等犯行，究須先有積極、適合之證據加以證明。今通觀卷證
    ，既無積極、適合之證據足以提升公訴人之懷疑至使本院確信當初車輛並未失竊
    之程度，則基於罪疑唯輕，合應為有利於被告之判斷。此部分原應予被告均無罪
    之判決，茲因公訴人以被告等所涉未指定犯人誣告、詐欺取財罪嫌與前開經論罪
    科刑部分具有牽連犯之裁判上一罪關係，乃不另為無罪之諭知。
據上論斷，應依刑事訴訟法第二百九十九條第一項前段、第三百條，刑法第二十八條
、第三百三十五條第一項、第三百三十六條第二項、第五十五條，罰金罰鍰提高標準
條例第一條前段，判決如主文。
中      華      民      國      九十二    年      六      月    三十    日
                                        法  官  莊  深  淵
右正本證明與原本無異。
如不服本判決，應於送達後十日內向本院提出上訴狀（須附繕本），上訴於台灣高等
法院台中分院。
                                        書記官
中      華      民      國      九十二    年      六      月    三十    日
附錄論罪科刑法條
刑法第三百三十六條：
對於公務上或因公益所持有之物，犯前條第一項之罪者，處一年以上七年以下有期徒
刑，得併科五千元以下罰金。
對於業務上所持有之物，犯前條第一項之罪者，處六月以上五年以下有期徒刑，得併
科三千元以下罰金。
前二項之未遂犯罰之。


司法院資訊處製作；財團法人民間司法改革基金會備份。
